【裁判字號】    97,上訴,471
【裁判日期】    970409
【裁判案由】    強盜等
【裁判全文】
臺灣高等法院臺中分院刑事判決         97年度上訴字第471號
上  訴  人
即  被  告  丙○○
                    （現於臺灣臺中看守所羈押中）
指定辯護人  本院公設辯護人  丁○○
上列上訴人因強盜案件，不服臺灣臺中地方法院96年度訴字第28
85號中華民國96年12月28日第一審判決（起訴案號：臺灣臺中地
方法院檢察署 96年度偵字第18895號），提起上訴，本院判決如
下：
    主  文
原判決關於強盜部分撤銷。
丙○○意圖為自己不法之所有，攜帶兇器，以強暴至使不能抗拒
，而取他人之物，處有期徒刑捌年陸月。扣案水果刀（含刀蓋）
壹把、透明膠帶壹捲、已使用過之透明膠帶壹條、安眠藥玖顆半
及手套壹雙，均沒收。
    犯罪事實
一、丙○○前因懲治盜匪條例案件，經臺灣高等法院臺南分院判
    處有期徒刑十二年八月確定，甫於民國九十六年四月十八日
    假釋出監（現仍在假釋中）。竟仍不知悔改，意圖為自己不
    法之所有，基於強盜之犯意，於九十六年八月三日晚間九時
    四十分許，在臺中市○○路○段與文昌東二街口，攔下搭乘
    甲○○所駕駛之車號801-NK號計程車，坐在駕駛座正後方，
    指示甲○○開往臺中縣太平市頭汴坑。嗣於同日晚間十時四
    十分許，行至頭汴坑太平高爾夫球場時，丙○○突然取出預
    藏客觀上足以對人身安全產生危害可供兇器使用之水果刀一
    把（刀蓋因此遺落在甲○○計程車駕駛座椅下方），架在甲
    ○○脖子上，喝令甲○○配合，甲○○直覺反應伸手抵抗，
    左手（起訴書誤載為右手）大拇指因此受傷（傷害部分未據
    告訴）。丙○○隨即取出事先準備好之透明膠帶一捲，喝令
    甲○○自行綑綁雙腳，甲○○因遭丙○○持刀架在脖子上，
    至使不能抗拒，只得依令行事。丙○○復以膠帶綑綁甲○○
    之雙手，喝令甲○○下車，惟因甲○○身上繫著安全帶無法
    下車，遂割除甲○○手部之膠帶命甲○○下車後，重新以膠
    帶緊緊綑綁甲○○之雙手，並要甲○○身上不能帶任何東西
    ，而強行取走甲○○身上之現金新台幣（下同）一千多元，
    另避免甲○○對外聯絡，遂一併將其身上之手機取出後關機
    ，連同現金一併置於該計程車中央扶手置物箱，再強行餵食
    甲○○三顆（起訴書誤載為二顆）安眠藥，命其進入後行李
    廂。丙○○以此強暴至使不能抗拒方式，強取甲○○之計程
    車及現金得手後，即駕駛該計程車前往彰化尋仇，然因久候
    未遇其仇家，乃駕車返回臺中，期間丙○○並使用上開現金
    加油花費九百七十五元及購買食物花費一百一十八元。迄於
    九十六年八月四日下午四時許，丙○○將甲○○載回頭汴坑
    山區，讓甲○○下車後，逕自開車離去。甲○○獲釋後，沿
    山路步行求救，適有好心路人駕車經過，即搭載甲○○前往
    頭汴派出所報案。警員接獲報案後，調閱附近監視器畫面，
    並帶同甲○○返回案發地點搜尋，而於九十六年八月四日晚
    間八時許，在臺中縣太平市○○路中坑巷二八號前查獲仍駕
    駛該計程車之丙○○，並在該車內置物箱尋得甲○○所有之
    手機及現金二、三百元，復扣得丙○○所有供本案犯罪所用
    之水果刀一把、透明膠帶一捲，在丙○○隨身包包內扣得安
    眠藥九顆半，在丙○○手上扣得其作案時所戴之黑色手套一
    雙，在查獲現場附近草叢內，扣得丙○○用以綑綁甲○○所
    用之透明膠帶一條（另甲○○於原審審理期日庭呈其於九十
    六年八月六月在車內駕駛座椅下方尋獲之刀蓋，經原審諭知
    扣案）。
二、案經甲○○訴由臺中縣警察局太平分局報告臺灣臺中地方法
    院檢察署檢察官偵查起訴。
    理    由
一、訊據上訴人即被告丙○○（下稱被告）於本院審理時坦承持
    水果刀架在被害人甲○○脖子，喝令被害人配合，並以膠帶
    綑綁被害人之手腳，再強行餵食被害人安眠藥，命其進入後
    行李廂後，即駕駛該計程車前往彰化尋仇，期間並使用被害
    人之現金九百七十五元加油及購買食物花用一百一十八元，
    嗣將被害人載回頭汴坑山區，讓其下車後，逕自開車離去，
    迄當日晚間八時許駕駛該車為警查獲等情不諱，惟矢口否認
    有何強盜之犯行，辯稱：被害人剛開始以為伊要搶劫，自己
    把錢放在置物箱，要伊不要傷害他，伊告訴他不是要他的錢
    ，只是要借用他的車，伊用被害人的現金加油，有問過他，
    買東西也是要給他吃，之後伊讓被害人離開時，被害人有將
    剩下的現金二、三百元帶走，伊也跟被害人約定晚上八點左
    右要把車子還給他，並沒有強盜現金及計程車之意思云云。
    經查：
  (一)上開犯罪事實，業據證人即被害人甲○○於偵查及原審、本
    院審理時，均以證人身分到庭證述屬實（按證人甲○○於檢
    察官偵查中具結後所為之陳述，未有不法取供之情形，亦無
    顯不可信之情況，依刑事訴訟法第一百五十九條之一第二項
    之規定，其於偵查中之證言具有證據能力，併此敘明），被
    害人之陳述與被告上開自白相符，堪以採信，且有被告作案
    時所使用之水果刀（含刀蓋）、透明膠帶、安眠藥、手套等
    物扣案可資佐證。
  (二)被告雖否認有強盜被害人現金之事實，然被告於警詢及本院
    審理時坦承有使用置物箱上之被害人現金加油花費九百七十
    五元及購買食物花用一百一十八元乙節（見警卷第十五、十
    六頁、本院卷第六六頁），且此部分犯行亦據被害人於偵訊
    中以證人身分具結證述：「被告叫我下車後，就動手拿我左
    胸前口袋內的現金約一千多元，詳細數目我不清楚，他把我
    的手機關機，把我身上所有口袋之東西拿出來，他拿出來都
    放在駕駛座的置物箱，連同現金一千元也是」、「我未叫被
    告拿我的錢去加油」等語（見偵卷第二二、二四頁）；其於
    原審審理時復以證人身分具結證稱：「（整個過程中你有無
    將錢給被告？）被告將我綑綁後，把我身上的東西都拿出來
    ，手機關機，連同皮夾放在前座中間扶手的置物箱內，皮夾
    內有證件及現金一千多元」、「被告要我下車，他檢查我身
    上的財物，皮夾及手機是被告拿出來的」、「是重新綑綁之
    後，我不能拿東西，被告自己拿我身上的東西」、「（被告
    說當天早上他有買水及包子給你吃，你是否記得？）不記得
    。」、「（被告說八月四日早上要加油時，你要被告到全國
    加油站加？）沒有這回事，我人在後行李廂，根本不知置身
    何處。我的計程車是瓦斯車，加瓦斯要開後車廂，加油則不
    須開後車廂，如果我知道被告要加油，會叫他去加瓦斯，這
    樣我就可以得救」、「我事後有拿三百元回去，是警察還給
    我，或是被告留在車上我忘記了」等語（見原審卷第七一、
    七五頁）；其於本院審理時再以證人身分具結證稱：「警察
    找到我的車之後，我看到車上置物箱好像還有二、三百塊，
    我身上原來有一千多元，剩下二、三百塊，其他的錢被被告
    用光了」、「被告拿我的皮夾檢查搜刮，錢他拿走」、「當
    時我手被綁著，錢在置物箱應該是被告放的，因為不到五分
    鐘我就全部被綁住了，那時候他就摸我口袋看有什麼東西，
    摸到的東西就是錢」、「（你拿回二、三百塊，那些錢放在
    那裡？）皮夾、手機旁邊還有二、三百塊，放在置物箱，那
    時候他已經被警察押走了」、「（他有無用你的錢去加油？
    ）我不知道，車上有找到一張加油的發票九百七十五塊，因
    我的錢有短少，所以我認為他拿我的錢去加油」等語明確（
    見本院卷第五九至六二頁）。因此被告辯稱：被害人自己把
    錢放在置物箱，伊用被害人的現金加油，有問過他，買東西
    也是要給他吃，伊讓被害人離開時，被害人有將剩下的現金
    二、三百元帶走云云，顯係事後卸責之詞，不足採信。被告
    既以強暴至使不能抗拒之手段，強取被害人身上現金一千多
    元，並依己意將部分現金用於加油供其駕駛及購買食物食用
    ，顯見其有不法所有之意圖甚明，雖被告為警查獲後，被害
    人在該車置物箱尋得現金二、三百元，惟此乃被告不及帶走
    或不及花用，並不能解免被告此部分強盜現金既遂之事實。
  (三)被告雖又辯稱：伊告訴被害人只是要借用他的車，也跟被害
    人約定晚上八點左右要把車子還給他，並沒有強盜計程車之
    意思云云。惟查被害人於偵訊中以證人身分具結證述：「被
    告並無向我借車」、「被告有說晚上八、九點車子會還我，
    但我未同意借他」等語（見偵查卷第二四頁）；其於原審審
    理時並以證人身分具結證稱：「（被告在車上有無開口向你
    借車？）沒有」、「被告將我從行李廂放出來，說他還需要
    使用我的車」等語（見原審卷第七一、七二頁）；其於本院
    審理時再以證人身分具結證稱：「上車的時候被告說要到頭
    汴坑，我有跟他聊了約一分鐘，我問他是否在當兵，他回答
    說他像在當兵嗎？我跟被告不熟，被告怎麼可能跟我借車」
    等語（見本院卷第五八頁）。是被告辯稱其有告訴被害人要
    借用他的車云云，不足採信。本件被告以水果刀架在被害人
    脖子上，並綑綁被害人命其進入後行李廂，於被害人不能抗
    拒之時，駕駛被害人計程車離開時，其行為顯已成立強盜計
    程車之犯行。至於被告事後固將計程車開回案發地點附近而
    為警查獲，然在此之前，被告已將被害人棄置於山區，逕自
    駕駛被害人之計程車離去，其強盜行為早已既遂。被告事後
    縱有將計程車返還予被害人之意，亦僅為其強盜得手後，因
    良心不安或其他理由，欲歸還強盜所得財物之問題，與其行
    為是否成立強盜罪責並不生影響。
  (四)綜上所述，被告所辯不足採信。本件事證明確，其犯行堪以
    認定。
二、查被告持以強盜所用之水果刀，尖銳鋒利，客觀上足以對人
    之生命、身體安全構成威脅，自屬兇器。故核被告所為，係
    犯刑法第三百三十條第一項之攜帶兇器強盜罪。另按強盜於
    行劫時，綑縛事主，即係實施強暴脅迫，應包括於強盜行為
    以內，不另成立妨害自由罪，最高法院著有二十四年上字第
    四四○七號判例可資參照。又強盜罪以強暴、脅迫等方法，
    致使不能抗拒為構成要件之一，當然含有妨害被害人自由之
    性質，故犯強盜罪而有妨害被害人之自由時，是否另論以妨
    害自由罪名，應就行為人之全部犯罪行為實施過程加以觀察
    。倘妨害自由行為時，強盜行為尚未著手實施，可依其情形
    認為妨害自由、強盜犯罪間具有方法結果之牽連關係；若強
    盜犯行業已著手實施，則所為強暴、脅迫等非法方法剝奪被
    害人行動自由行為，應包括在強盜行為之內，無另行成立刑
    法第三百零二條第一項之妨害自由罪之餘地（最高法院九十
    二年台上字第二一八四號判決意旨參照）。本件被告以膠帶
    綑綁被害人、餵食安眠藥並關入後行李廂之前，已先持刀架
    在被害人脖子上，足見被告為妨害自由行為時，強盜犯行業
    已著手實施，參諸前揭說明，其所為以非法方法剝奪被害人
    行動自由行為，應包括在強盜行為之內，無另行成立刑法第
    三百零二條第一項之罪之餘地。
三、原審認被告犯罪事證明確，予以論罪科刑，固非無見，惟查
    ；(一)被告以膠帶綑綁被害人雙手，喝令被害人下車，惟因被
    害人身上繫著安全帶無法下車，始割除被害人手部之膠帶乙
    節，此經被告及被害人供述一致（見原審卷第七二頁、本院
    卷第六五頁），惟原審判決認係被告見綑綁不夠牢固，遂割
    除被害人手腳之膠帶，尚有未洽。(二)被告要求被害人身上不
    能帶任何東西，而自行取走被害人身上之手機一支，並將手
    機關機後連同現金一併置於該計程車置物箱，嗣後被害人在
    該車置物箱尋得手機之事實，業據被害人於本院審理時證述
    明確（見本院卷第六一頁），可認被告拿取被害人手機僅係
    避免被害人對外聯絡，而無不法所有之強盜意圖，原審判決
    認被告亦強盜手機，即有未合。(三)原審判決未詳加認定被告
    使用強盜取得之現金加油花費九百七十五元及購買食物花費
    一百一十八元之事實，復未說明被告為警查獲後，被害人在
    車內置物箱尋得手機及現金二、三百元之事實，均有未當。
    被告上訴意旨否認犯罪，指摘原判決不當，雖無理由，但原
    判決既有上述可議之處，即屬無可維持，自應由本院將原判
    決關於強盜部分撤銷改判。爰審酌被告前因懲治盜匪條例案
    件，業經臺灣高等法院臺南分院判處有期徒刑十二年八月確
    定，甫於九十六年四月十八日假釋出監，相隔不到四月即又
    再犯下本案，其深夜持刀強盜計程車司機，更綑綁被害人並
    強行餵食安眠藥，將被害人關在後行李廂達十餘小時，其行
    為對被害人之人身安全及社會治安有極大威脅，犯罪所生危
    害甚鉅，迄未賠償被害人損失或與之達成和解，惟其事後將
    計程車開回案發地點附近，讓本案迅速偵破等一切情狀，量
    處如主文第二項所示之刑。扣案水果刀（含刀蓋）一把、透
    明膠帶一捲、已使用過之透明膠帶一條、安眠藥九顆半及手
    套一雙，為被告所有供本案犯罪所用之物，業據其供明在卷
    ，爰依刑法第三十八條第一項第二款規定宣告沒收。至扣案
    之口罩一只，核與本案犯罪無涉，故不為沒收之諭知，併此
    敘明。
據上論結，應依刑事訴訟法第三百六十九條第一項前段、第三百
六十四條、第二百九十九條第一項前段，刑法第三百三十條第一
項、第三百二十一條第一項第三款、第三十八條第一項第二款，
判決如主文。
本案經檢察官乙○○到庭執行職務。
中    華    民    國    97    年    4     月    9     日
            刑事第八庭  審判長法  官  羅  得  村
                              法  官  劉  榮  服
                              法  官  張  靜  琪
上列正本證明與原本無異。
如不服本判決應於收受送達後十日內向本院提出上訴書狀，其未
敘述上訴之理由者並得於提起上訴後十日內向本院補提理由書（
須附繕本）。
                              書記官  陳  俞  豪
中    華    民    國    97    年    4     月    9     日
附錄論罪科刑法條
刑法第三百三十條第一項
犯強盜罪而有第三百二十一條第一項各款情形之一者，處七年以
上有期徒刑。
刑法第三百二十一條第一項三款
犯竊盜罪而有左列情形之一者，處六月以上五年以下有期徒刑：
三  攜帶兇器而犯之者。


司法院資訊處製作；財團法人民間司法改革基金會備份。
